【裁判字號】    90,繼,523
【裁判日期】    901231
【裁判案由】    
【裁判全文】
臺灣板橋地方法院民事裁定  九十年度繼字第五二三號
    聲  請  人  玉山商業銀行股份有限公司
    法定代理人  乙○○
    代  理  人  甲○○
右聲請人聲請對被繼承人許春梅選任遺產管理人事件，本院裁定如左：
    主      文
選任財政部國有財產局臺灣北區辦事處為被繼承人許春梅（女、民國○○○年○月○
日生、身分證統一編號：Ｚ000000000號、生前籍設台北縣新莊市○○街六
十三巷二弄一號三樓）之遺產管理人。
准對被繼承人許春梅之繼承人為承認繼承之公示催告。
被繼承人許春梅之繼承人，應自前項公示催告最後登載新聞紙之日起，壹年內承認繼
承，上述期限屆滿，無繼承人承認繼承時，被繼承人許春梅之遺產，於清償債權，並
交付遺贈物後，如有賸餘即歸屬國庫。
程序費用由被繼承人許春梅之遺產負擔。
    理      由
一、按繼承開始時，繼承人之有無不明，而無親屬會議或親屬會議未於一個月內選定
    遺產管理人者，利害關係人或檢察官得聲請法院選任遺產管理人，並由法院依公
    示催告程序，定六個月以上之期限，公告繼承人，命其於期限內承認繼承；又被
    繼承人之所有繼承人均拋棄其繼承權者，亦準用關於無人承認繼承之規定，民法
    第一千一百七十七條、第一千一百七十八條第二項、第一千一百七十六條第六項
    定有明文。
二、本件聲請意旨略以：被繼承人許春梅（民國○○○年○月○日生、身分證統一編
    號：Ｚ000000000號、生前籍設台北縣新莊市○○街六十三巷二弄一號
    三樓）於八十九年八月三日死亡，因其父許文讚、母呂月桃、祖父呂金圳、祖母
    呂劉三妹、弟許政杰、許政儀等繼承人全部拋棄繼承，無法依民法第一千一百七
    十七條選定遺產管理人，聲請人為被繼承人之債權人，為求償起見，聲請選任許
    文讚、呂月桃、許政杰、許政儀中之一人為被繼承人之遺產管理人等語。
三、本件聲請人主張被繼承人許春梅於八十九年八月三日死亡，其所有繼承人全部拋
    棄繼承，聲請人為其債權人之事實，業據其提出借款契約書、支付命令確定證明
    書、繼承系統表、本院民事庭准予拋棄繼承備查函文、戶口名簿、許春梅身分證
    等影本為證，並經本院訊問其中第二順位繼承人即被繼承人之父許文讚、母呂月
    桃及第三順位繼承人即被繼承人之弟許政杰、許政儀證述無訛，自堪信為真實。
    從而，聲請人以債權人之利害關係人之身分聲請選任被繼承人許春梅之遺產管理
    人，核與首揭規定尚無不合。而被繼承人許春梅之繼承人既均拋棄繼承，其遺產
    依民法第一千一百七十六條第六項準用關於無人承認繼承之規定，依同法第一千
    一百八十五條規定，於清償債權並交付遺贈物後，如有賸餘，應歸屬國庫。
四、按國有財產局係依國有財產法第九條設立之機關，依法綜理國有財產事務，而所
    謂國有財產，係指國家依據法律規定或基於權利行使，或由於預算支出，或由於
    接受捐贈所取得之財產，又該法所指之權利，則係指地上權、地役權、典權、抵
    押權、礦業權、專利權、著作權、商標權及其他財產上之權利而言，此觀國有財
    產法第二條第一項、第三條第一項第四款規定自明，是國家「依據法律規定．．
    ．所取得之財產」、「財產上之權利」，均屬國有財產之範圍，而為國有財產局
    職掌之業務範圍。而民法第一千一百八十五條無人承認繼承之賸餘財產，歸屬國
    庫之規定，賦予國庫對於將來遺產之歸屬有期待權（參見院字第二二一三號解釋
    意旨），解釋上應屬上開國有財產法所定依據法律規定取得之財產權之一種，故
    法院通知國有財產局有此種國家依法應得之期待權時，國有財產局依國有財產法
    之職掌，即應積極辦理。本件被繼承人許春梅死亡後，繼承人均已拋棄繼承，且
    無親屬會議之組成以選定遺產管理人，致無法選定遺產管理人，此一拋棄繼承事
    件，雖多屬遺債大於遺產形同破產之情形，致有如由國有財產局任遺產管理人，
    將造成以國家資源管理對國庫毫無利益之財產並須墊付無法歸墊之管理費用，使
    公器淪為私用，損及全民利益，令國庫遭受權利之侵害等情之虞，然依民法第一
    千一百八十五條之規定，被繼承人之賸餘遺產歸屬於國庫，被繼承人許春梅目前
    尚有遺產存在，利害關係人即聲請人又有就遺產予以求償之必要，依前開司法院
    之解釋及國有財產法之規定，並斟酌遺產管理人之職務，依民法第一千一百七十
    九條之規定，其程序相當複雜，任務頗為繁重，為保障債權人之利益及期程序之
    公正、公信起見，本院認以選任財政部國有財產局臺灣北區辦事處為被繼承人許
    春梅之遺產管理人為適當。
五、另依民法第一千一百七十八條第二項後段規定，法院依該條項規定選任遺產管理
    人時，應併依同條項後段規定為公示催告，爰併定期命繼承人為承認繼承之公示
    催告如主文所示。
六、至聲請人聲請選任被繼承人之父許文讚、母呂月桃、弟許政杰、許政儀等人中之
    其中一人為被繼承人許春梅之遺產管理人一節，據許文讚等四人於本院均陳明無
    擔任遺產管理人之意願，亦不懂如何管理遺產等語，且參酌彼等均已拋棄繼承等
    情以觀，認許文讚等四人尚不宜擔任被繼承人之遺產管理人，附予敘明。
七、依非訟事件法第八條第二項，民事訴訟法第七十八條，裁定如主文。
中      華      民      國      九十    年     十二     月    三十一    日
                            臺灣板橋地方法院家事法庭
~B法      官  郭光興
右為正本係照原本作成
如對本裁定抗告須於裁定送達後十日內向本院提出抗告狀
中      華      民      國      九十    年     十二     月    三十一    日
~B法院書記官  尤秋菊


司法院資訊處製作；財團法人民間司法改革基金會備份。
